【裁判字號】    96,訴,329
【裁判日期】    970220
【裁判案由】    毒品危害防制條例
【裁判全文】
臺灣士林地方法院刑事判決               96年度訴字第329號
公  訴  人  臺灣士林地方法院檢察署檢察官
被      告  甲○○
                      1號
                    （另案於於臺灣臺北監獄執行中）
上列被告因毒品危害防制條例案件，經檢察官提起公訴（96年度
毒偵字第401 號、第488 號），被告於準備程序為有罪之陳述，
經本院合議庭裁定由受命法官獨任進行簡式審判程序，並判決如
下：
    主  文
甲○○施用第一級毒品，累犯，處有期徒刑拾月，減為有期徒刑
伍月。又施用第一級毒品，累犯，處有期徒刑拾月，減為有期徒
刑伍月。扣案第一級毒品海洛因壹包（驗餘毛重零點貳捌伍公克
）沒收銷毀之。應執行有期徒刑玖月。扣案第一級毒品海洛因壹
包（驗餘毛重零點貳捌伍公克）沒收銷毀之。
    事  實
一、甲○○前於民國89年間，因施用第一級毒品，經臺灣板橋地
    方法院以89年度毒聲字第72號裁定送觀察、勒戒後，認有繼
    續施用毒品之傾向，再經該院以89年度毒聲字第1534號裁定
    ，令入戒治處所施以強制戒治，嗣其戒治成效評定為合格，
    經該院以89年度毒聲字第4391號裁定停止戒治，所餘戒治期
    間付保護管束，於90年11月8 日保護管束期滿未經撤銷，視
    為強制戒治期滿執行完畢，並經臺灣板橋地方法院檢察署檢
    察官以90年度戒毒偵字第734 號為不起訴處分確定。又於93
    年間，因施用第一級毒品及第二級毒品毒品案件，經臺灣板
    橋地方法院以93年度訴字第1442號判處應執行有期徒刑1 年
    2 月確定；又因竊盜罪，經本院以93年度士簡字第1330號判
    處有期徒刑6 月確定。上開2 案，經本院以94年度聲字第64
    4 號裁定應執行有期徒刑1 年8 月，於93年12月20日入監，
    95年3 月3 日縮短刑期假釋出監並付保護管束，於95年6 月
    9 日保護管束期滿未經撤銷，視為執行完畢。詎甲○○猶不
    知悛悔，於前開強制戒治執行完畢後5 年內，基於施用第一
    級毒品海洛因之犯意，於96年1 月13日某時，在臺北市內湖
    區大湖公園廁所內，以針筒注射之方式，施用第一級毒品海
    洛因1 次，嗣於96年1 月14日上午9 時45分許，因另涉竊盜
    案件，為警在臺北市○○區○○街583 號對面廢五金回收場
    查獲，經採集其尿液送驗，呈嗎啡陽性反應。又基於施用第
    一級毒品海洛因之犯意，於96年2 月13日上午9 時許，在臺
    北市內湖區大湖公園，以海洛因加水置於注射針筒內，施打
    於手臂之方式，施用第一級毒品海洛因1 次，嗣於96年2 月
    13日晚間7 時許，為警在臺北縣汐止市○○○路12 5巷口查
    獲，並扣得海洛因1 包（毛重0.289 公克，驗餘毛重0.285
    公克）。
二、案經臺北市政府警察局內湖分局報告臺灣士林地方法院檢察
    署檢察官偵查起訴。
    理  由
一、本件被告所犯非死刑、無期徒刑或最輕本刑有期徒刑3 年以
    上之罪，亦非高等法院管轄第一審案件，且於準備程序進行
    中，被告先就被訴事實為有罪之陳述，經告知被告簡式審判
    程序之旨，並聽取檢察官、被告之意見後，本院合議庭裁定
    由受命法官進行簡式審判程序，是本件之證據調查，依刑事
    訴訟法第273 條之2 規定，不受同法第159 條第1 項、第16
    1 條之2 、第161 條之3 、第163 條之1 及第164 條至第17
    0 條規定之限制，合先敘明。
二、上揭犯罪事實，業據被告甲○○於警詢、偵查及本院審理時
    均坦承不諱（見96年度毒偵字第488 號卷第9 頁至第11頁、
    第38頁至第39頁、本院卷第102 頁、第109 頁至第111 頁、
    第130 頁至第131 頁），而被告於96年1 月14日及96年2 月
    13日經警查獲時所採集尿液，經送臺灣尖端先進生技醫藥股
    份有限公司以氣相層析質譜儀分析法鑑驗結果，均呈鴉片類
    陽性反應，此有該公司96年1 月24日及96年3 月1 日濫用藥
    物檢驗報告2 紙附卷可稽（見96年度毒偵字第401 號卷第3
    頁、96年度毒偵字第488 號卷第51頁），並有第一級毒品海
    洛因1 包（毛重0.289 公克，驗餘毛重0.285 公克）扣案可
    資佐證，而前開第一級毒品海洛因1 包，經送臺北榮民總醫
    院以氣相層析質譜儀分析法檢驗，檢出第一級毒品海洛因成
    分，亦有臺北榮民總醫院96年4 月3 日鑑定書1 紙存卷可參
    （見本院卷第88頁），是被告自白施用第一級毒品海洛因，
    應認與事實相符，而可採信，本件事證明確，被告施用第一
    級毒品海洛因犯行，洵堪認定。
三、按92年7 月9 日新修正之毒品危害防制條例刪除2 犯及3 犯
    之規定，一改修法前繁雜之處遇程序，僅將施用毒品者簡化
    區分為初犯、再犯，並認施用毒品者係屬病患性犯人，以觀
    察、勒戒戒除其身癮，並以強制戒治去除其心癮。經觀察、
    勒戒或強制戒治執行完畢釋放後，若係5 年後再犯該條例第
    10條施用毒品罪者，與同條例第20條第1 項、第2 項關於「
    初犯」之處理方式相同，檢察官應先聲請法院裁定令被告入
    勒戒處所觀察、勒戒，並視有無繼續施用毒品傾向，決定應
    予釋放、為不起訴之處分，或應聲請法院裁定令入勒戒處所
    強制戒治；若係5 年內「再犯」同條例第10條施用毒品罪者
    ，依同條例第23條第2 項規定，檢察官則應依法追訴。觀諸
    該條例第20條第3 項之修正理由：「觀察、勒戒或強制戒治
    5 年後再犯者，顯見前所實施之觀察、勒戒或強制戒治已足
    以遮斷其施用毒品之癮，為期自新及協助其戒除毒癮，對此
    5 年後再犯者，爰明定仍適用初犯之規定，先經觀察、勒戒
    、強制戒治之程序。」及同條例第23條第2 項之修正理由：
    「為配合簡化施用毒品犯之刑事處遇程序，並鑑於經觀察、
    勒戒或強制戒治執行完畢釋放後5 年內再犯者，其再犯率甚
    高，原據以實施之觀察、勒戒及強制戒治既已無法收其實效
    ，自應施以刑事處遇。」，顯然如施用毒品者係前經觀察、
    勒戒或強制戒治等治療程序執行完畢5 年後，始再施用毒品
    之「初犯」，因前所執行之觀察、勒戒或強制戒治已足收戒
    除毒癮之效，自應重新執行觀察、勒戒或強制戒治等治療程
    序，並於治療程序執行完畢後，由檢察官為不起訴處分，毋
    庸對之追訴處罰；反之，在「再犯」之情形，因其先前所為
    治療程序顯未能收戒斷毒癮之效，且考量施用毒品者之再犯
    率偏高，乃簡化其刑事處遇程序，而逕予追訴處罰，不再施
    以治療程序。參酌上開立法理由，修正毒品危害防制條例就
    施用毒品者，祇於「初犯」及「5 年後再犯」2 種情形，有
    其追訴條件之限制，即須於初犯經觀察、勒戒或強制戒治釋
    放後，5 年內均無施用毒品之行為，始能認其前所實施之觀
    察、勒戒或強制戒治已足遮斷毒癮，而得於5 年後再犯時，
    再予適用初犯之規定，重行觀察、勒戒等程序。倘5 年內已
    經再犯，被依法追訴處罰，縱其第3 次（或第3 次以上）施
    用毒品之時間在初犯釋放5 年以後，即與「5 年後再犯」之
    情形有別，且因已於「5 年內再犯」，顯見其再犯率甚高，
    原實施觀察、勒戒或強制戒治，已無法收其實效，而無5 年
    戒斷期之存在，自無再經觀察、勒戒及強制戒治之必要，即
    應依該條例第10條處罰，始符新法修正之本旨，最高法院95
    年度第7 次刑事庭決議、最高法院95年度臺非字第59號、第
    65號判決意旨可資參照。經查：被告甲○○前於89年間，因
    施用第一級毒品，經臺灣板橋地方法院以89年度毒聲字第72
    號裁定送觀察、勒戒後，認有繼續施用毒品之傾向，再經該
    院以89年度毒聲字第1534號裁定，令入戒治處所施以強制戒
    治，嗣其戒治成效評定為合格，經該院以89年度毒聲字第43
    91號裁定停止戒治，所餘戒治期間付保護管束，於90年11月
    8 日保護管束期滿未經撤銷，視為強制戒治期滿執行完畢，
    並經臺灣板橋地方法院檢察署檢察官以90年度戒毒偵字第73
    4 號為不起訴處分確定。又於93年間，因施用第一級毒品及
    第二級毒品案件，經臺灣板橋地方法院以93年度訴字第1442
    號判處應執行有期徒刑1 年2 月確定等情，有臺灣板橋地方
    法院檢察署90年度戒毒偵字第734 號不起訴處分書、93年度
    核退毒偵字第787 號起訴書、臺灣板橋地方法院93年度訴字
    第1442號刑事判決（見96年度毒偵字第401 號卷第28頁至第
    34頁）及臺灣高等法院被告前案紀錄表在卷可憑（見本院卷
    第5 頁至第20頁），是被告於90年11月8 日強制戒治執行完
    畢後5 年內，既又於93年間再施用毒品，且經判處罪刑確定
    ，即係「5 年內再犯」，甚為明確。衡諸首揭說明，本案被
    告犯行既非初犯，亦非毒品危害防制條例第20條第3 項所指
    「5 年後再犯」之情形，即應依法訴追審理。從而，本案事
    證明確，被告施用第一級毒品犯行洵堪認定，應依法論科。
四、查海洛因為毒品危害防制條例所稱之第一級毒品，觀諸該條
    例第2 條第2 項第1 款規定甚明。按所謂集合犯係指立法者
    所制定之犯罪構成要件中，本即預定有數個同種類行為而反
    覆實行之犯罪而言。故是否集合犯之判斷，客觀上，自應斟
    酌法律規範之本來意涵、實現該犯罪目的之必要手段、社會
    生活經驗中該犯罪必然反覆實行之常態及社會通念等；主觀
    上，則視其反覆實施之行為是否出於行為人之一個犯意，並
    秉持刑罰公平原則，加以判斷之。稽以行為人施用毒品之原
    因，不一而足，其多次施用毒品之行為，未必皆出於行為人
    之一個犯意決定；且觀諸毒品危害防制條例第10條第1 項施
    用毒品罪之構成要件文義衡之，實無從認定立法者本即預定
    該犯罪之本質，必有數個同種類行為而反覆實行之集合犯行
    ，故上開施用毒品罪，應非集合犯之罪。又行為人各次施用
    毒品之行為，均係為滿足各該次之毒癮，於滿足毒癮後，該
    次行為即已完成；是各次均為各自獨立之行為，各具獨立性
    ，其前後次施用毒品行為間，自無密切不可分之關係，各自
    獨立構成同一施用毒品罪責，顯然不合接續犯之構成要件。
    故刑法修正廢除連續犯後，多次施用毒品之犯行，採一罪一
    罰．始符合立法本旨。從而，被告先後於96年1 月13日、96
    年2 月13日分別施用第一級毒品之犯行，自應採一罪一罰。
    核被告於96年1 月13日施用海洛因之犯行，係犯毒品危害防
    制條例第10條第1 項之施用第一級毒品罪，被告於96年2 月
    13日施用海洛因之犯行，係犯毒品危害防制條例第10條第1
    項之施用第一級毒品罪。其施用第一級毒品前後持有第一級
    毒品之低度行為，為施用第一級毒品之高度行為所吸收，均
    不另論罪。上開2 罪，犯意各別，行為互殊，應予分論併罰
    。又被告有犯罪事實欄所載之犯罪科刑執行紀錄，有臺灣高
    等法院被告前案紀錄表在卷可稽（見本院卷第4 頁至第20頁
    ），其於有期徒刑執行完畢後5 年內，故意再犯本案有期徒
    刑之罪，係屬累犯，應依刑法第47條第1 項之規定論以累犯
    ，並加重其刑。爰審酌被告素行非佳，前因施用毒品案件，
    經法院裁定送觀察、勒戒及強制戒治後，竟仍無法戒除毒癮
    ，復又再施用毒品，惟念其施用毒品乃戕害個人身心健康，
    尚未危及他人，其犯罪之動機、目的、手段、施用時間、施
    用次數及其智識程度、犯後坦認犯行，態度尚稱良好等一切
    情狀，就被告2 次施用第一級毒品犯行，分別量處如主文所
    示之刑。因被告犯罪時間均在96年4 月24日以前，亦無其他
    不合中華民國96年罪犯減刑所定不得減刑之情形，爰依中華
    民國96年罪犯減刑條例第2 條第1 項第3 款、第7 條規定，
    均減其宣告刑二分之一，即減為有期徒刑5 月、5 月，並依
    法定其應執行刑，以示懲儆。
五、扣案之第一級毒品海洛因1 包（驗餘毛重0.285 公克），係
    違禁物，不問屬於犯人與否，應依毒品危害防制條例第18條
    第1 項前段宣告沒收銷燬。
六、臺灣臺北地方法院檢察署96年7 月13日北檢盛寒96毒偵1425
    字第48559 號函送併案意旨略以：被告基於施用第一級毒品
    海洛因之犯意，於96年3 月13日某時許，在臺北市○○區○
    ○路285 巷附近，以針筒注射之方式，施用第一級毒品海洛
    因1 次。嗣於96年3 月15日11時許，為警查獲，並採其尿液
    送驗結果，其尿液呈鴉片類陽性反應，認被告涉有毒品危害
    防制條例第10條第1 項之罪，並與前揭論罪科刑部分有包括
    一罪之集合犯關係云云。然查：
    (一)按「刑事法若干犯罪行為態樣，本質上原具有反覆、延續
      實行之特徵，立法時既予特別歸類，定為犯罪構成要件之
      行為要素，則行為人基於概括之犯意，在密切接近之一定
      時、地持續實行之複次行為，倘依社會通念，於客觀上認
      為符合一個反覆、延續性之行為觀念者，於刑法評價上，
      即應僅成立一罪。學理上所稱『集合犯』之職業性、營業
      性或收集性等具有重複特質之犯罪均屬之，例如經營、從
      事業務、收集、販賣、製造、散佈等行為概念者是。」，
      最高法院95年臺上字第1079號判決意旨可資參照。是以刑
      事實務上所謂集合犯，係在立法上本即預定有複數之同種
      行為反覆實施之性質，本件被告所犯毒品危害防制條例第
      10 條 第1 項之施用第一級毒品罪，其構成要件，在立法
      上並無預定其有複數之同種行為反覆實施之性質，已與一
      般學理上及審判實務上所定義、習用之「集合犯」概念不
      相符合。
    (二)次按「查施用毒品罪，在修正刑法於95年7 月1 日施行前
      ，無論實務與理論，一向認為施用完畢，其犯罪即屬成立
      ，基於概括犯意，多次施用同級毒品，認係成立連續犯，
      從無依接續犯或常習犯、集合犯所謂包括一罪論處之例，
      則95年7 月1 日起刑法連續犯規定刪除後，多次施用同級
      毒品，自應併合處罰。」，最高法院亦著有96年臺上字第
      1195號判決可資參照，是刑法修正施行後多次施用毒品之
      犯行，採一罪一罰，始符合立法本旨。縱認其係基於概括
      之犯意，多次施用同級毒品，但因新法已刪除連續犯之規
      定，且以往實務與理論上，從無依接續犯或常習犯、集合
      犯所謂包括一罪論處之例，則本件被告於刑法修正施行後
      之施用毒品犯行，自應併合處罰，而無成立集合犯之可能
      。
    (三)綜上所述，檢察官併案意旨所指被告之施用第一級毒品犯
      行，其與本案間，無成立集合犯之可能，本院無從併予審
      究，此部分應退回由檢察官另行依法辦理，附此敘明。
據上論斷，應依刑事訴訟法273 條之1 第1 項、第299 條第1 項
前段，毒品危害防制條例第10條第1 項、第18條第1 項前段，刑
法第11條、第47條第1 項、第51條第5 款，中華民國96年罪犯減
刑條例第2 條第1 項第3 款、第7 條，判決如主文。
本案經檢察官吳維雅到庭執行職務。
中    華    民    國    97    年    2     月    20    日
                  刑事第四庭法  官  高雅敏
以上正本證明與原本無異。
如不服本判決，應於收受送達後10日內向本院提出上訴書狀，其
未敘述上訴之理由者並得於提起上訴後20日內向本院補提理由書
（均須按他造當事人之人數附繕本）。
                            書記官  田瑾俐
中    華    民    國    97    年    2     月    20    日
附錄本案論罪科刑法條
毒品危害防制條例第10條第1項
施用第一級毒品者，處 6 月以上 5 年以下有期徒刑。


司法院資訊處製作；財團法人民間司法改革基金會備份。
